【裁判字號】    98,上訴,2934
【裁判日期】    980901
【裁判案由】    毒品危害防制條例
【裁判全文】
臺灣高等法院刑事判決                98年度上訴字第2934號
上  訴  人  臺灣士林地方法院檢察署檢察官
被      告  甲○○
                    （另案於臺灣桃園監獄執行中）
上列上訴人因被告違反毒品危害防制條例案件，不服臺灣士林地
方法院98年度審訴字第430號，中華民國98年6月4日第一審判決
（起訴案號：臺灣士林地方法院檢察署98年度毒偵字第688號、9
8年度偵字第4016號），提起上訴，本院判決如下：
    主  文
原判決撤銷。
甲○○施用第一級毒品，累犯，處有期徒刑壹年伍月。扣案內含
海洛因殘渣之塑膠袋壹個（殘渣量微無法計重、析離）沒收銷燬
之。
    事  實
一、甲○○前於民國86年間，因施用毒品案件，經臺灣桃園地方
    法院以86年度訴字第1795號判處有期徒刑3年8月，嗣因法律
    修正，由本院裁定送觀察、勒戒後，認有繼續施用毒品傾向
    ，再經本院裁定令入戒治處所施以強制戒治，於87年12月18
    日停止戒治釋放出所，所餘戒治期間付保護管束，於88年7
    月19日保護管束期滿未經撤銷，視為執行完畢，並經本院以
    87年度上訴字第2034號判決免刑確定；復於90年間因施用毒
    品案件，經臺灣桃園地方法院以90年度毒聲字第3205號裁定
    令入戒治處所施以強制戒治，於92年3月19日停止戒治釋放
    出所，所餘戒治期間付保護管束，於92年7月30日保護管束
    期滿未經撤銷，視為執行完畢，刑責部分則經臺灣桃園地方
    法院以91年度訴字第1382號判處有期徒刑8月確定，於93年7
    月11日縮刑期滿執行完畢。又於93年間，因施用第一、二級
    毒品案件，經臺灣桃園地方法院以93年度訴字第775號分別
    判處有期徒刑9月、5月，並定執行刑為有期徒刑1年1月確定
    （第1案）；再於94年間，因贓物案件，經同法院以95年度
    易字第924號判處有期徒刑7月確定（第2案）；另因施用第
    一級毒品案件，經臺灣雲林地方法院以94年度訴字第763號
    判處有期徒刑1年4月確定（第3案），第2、3案嗣經臺灣桃
    園地方法院以96年度聲字第929號裁定應執行刑有期徒刑1年
    9月確定，並與第1案接續執行，於96年5月1日假釋出監，假
    釋中適逢減刑條例施行，第2、3案視為減刑，減刑後並經裁
    定應執行刑為有期徒刑9月又15日確定，於96年11月18日假
    釋期滿未經撤銷，視為執行完畢。又於97年間因施用第一級
    毒品3次，經臺灣桃園地方法院以97年度審訴字第2079號、
    第3417號、第3457號各判處有期徒刑1年確定；復於98年間
    因施用第一級毒品3次，經同法院分別以98年度審訴緝字第3
    2、36、37號判處有期徒刑1年、1年1月、1年1月，其後2罪
    並經定執行刑為有期徒刑1年6月確定（後列數罪接續執行，
    目前在監服刑中）。詎其猶不知悔改，復基於施用第一級毒
    品海洛因之犯意，於98年3月8日上午10時許，在臺北市○○
    ○道路旁，以將海洛因摻入香菸內點燃吸食之方式，施用海
    洛因1次。嗣於98年3月8日11時20分許，在臺北市○○區○
    ○路1段60號前為警查獲，並在其長褲口袋內扣得其所有之
    內含海洛因殘渣之塑膠袋1包（袋內殘渣微量無法計重、析
    離），始偵悉上情。
二、案經臺北市政府警察局士林分局報告臺灣士林地方法院檢察
    署檢察官偵查起訴。
    理  由
一、訊據被告甲○○對於施用海洛因之犯行坦承不諱，且被告為
    警查獲時所採集之尿液經送檢驗結果，確呈嗎啡陽性反應，
    有臺北市政府警察局偵辦毒品案件尿液檢體委驗單影本（尿
    液檢體編號：024130）、臺灣尖端先進生技醫藥股份有限公
    司98年3月18日濫用藥物檢驗報告各1紙在卷可稽（第688號
    偵卷第8至9頁），並有扣案內含海洛因殘渣之塑膠袋1個（
    袋內殘渣量微無法計重、析離）、臺北市政府警察局士林分
    局初步鑑驗報告單1紙（第4016號偵查卷第18頁）附卷可憑
    ，足徵被告上開任意性自白核與事實相符。故本件事證明確
    ，被告犯行洵堪認定。
二、毒品危害防制條例於92年7月9日修正公布，自93年1月9日起
    施行。修正後已刪除2犯及3犯之規定，一改修法前繁雜之處
    遇程序，僅將施用毒品者簡化區分為初犯、再犯，並認施用
    毒品者係屬病患性犯人，以觀察、勒戒戒除其身癮，並以強
    制戒治去除其心癮。經觀察、勒戒或強制戒治執行完畢釋放
    後，若係5年後再犯該條例第10條施用毒品罪者，與同條例
    第20條第1項、第2項關於「初犯」之處理方式相同，檢察官
    應先聲請法院裁定令被告入勒戒處所觀察、勒戒，並視有無
    繼續施用毒品傾向，決定應予釋放、為不起訴之處分，或應
    聲請法院裁定令入勒戒處所強制戒治；若係5年內「再犯」
    同條例第10條施用毒品罪者，依同條例第23條第2項規定，
    檢察官則應依法起訴。觀諸該條例第20條第3項之修正理由
    ：「觀察、勒戒或強制戒治5年後再犯者，顯見前所實施之
    觀察、勒戒或強制戒治已足以遮斷其施用毒品之癮，為期自
    新及協助其戒除毒癮，對此5年後再犯者，爰明定仍適用初
    犯之規定，先經觀察、勒戒、強制戒治之程序」，及同條例
    第23條第2項之修正理由：「為配合簡化施用毒品犯之刑事
    處遇程序，並鑑於經觀察、勒戒或強制戒治執行完畢釋放後
    5年內再犯者，其再犯率甚高，原據以實施之觀察、勒戒及
    強制戒治既已無法收其實效，自應施以刑事處遇」，顯然如
    施用毒品者係前經觀察、勒戒或強制戒治等治療程序執行完
    畢5年後，始再施用毒品之「初犯」，因前所執行之觀察、
    勒戒或強制戒治已足收戒除毒癮之效，自應重新執行觀察、
    勒戒或強制戒治等治療程序，並於治療程序執行完畢後，由
    檢察官為不起訴處分，毋庸對之追訴處罰；反之，在「再犯
    」之情形，因其先前所為治療程序顯未能收戒斷毒癮之效，
    且考量施用毒品者之再犯率偏高，乃簡化其刑事處遇程序，
    而逕予追訴處罰，不再施以治療程序。參酌上開立法理由，
    修正毒品危害防制條例就施用毒品者，祇於「初犯」及「5
    年後再犯」二種情形，有其追訴條件之限制，及須於初犯經
    觀察、勒戒或強制戒治釋放後，5年內均無施用毒品之行為
    ，始能認其前所實施之觀察、勒戒或強制戒治已足遮斷毒癮
    ，而得於5年後再犯時，再予適用初犯之規定，重行觀察、
    勒戒等程序。倘5年內已經再犯，被依法追訴處罰，縱其第3
    次（或第3次以上）施用毒品之時間在初犯釋放5年以後，即
    與「5年後再犯」之情形有別，且因已於「5年內再犯」，顯
    見其再犯率甚高，原實施觀察、勒戒或強制戒治，已無法收
    其實效，而無5年戒斷期之存在，自無再經觀察、勒戒及強
    制戒治之必要，應由檢察官逕行起訴，始符新法修正之本旨
    （最高法院95年度臺非字第59號判決意旨參照）。本件被告
    有如事實欄所述之觀察勒戒、強制戒治及刑之執行之情形，
    此有刑案資料查註紀錄表、被告全國施用毒品案件紀錄表及
    人犯在監所最新資料表各1份在卷可稽，被告曾因施用毒品
    案件，經強制戒治執行完畢釋放後，5年內再度犯施用毒品
    罪，並經判決確定，本件被告所為雖在前案強制戒治執行完
    畢釋放5年後，但參照上述判決意旨，仍應予追訴處罰。
三、核被告所為，係犯毒品危害防制條例第10條第1項之施用第
    一級毒品罪。被告施用前持有海洛因之低度行為應為施用之
    高度行為所吸收，不另論罪。再被告有事實欄所述犯罪科刑
    執行情形，有本院被告前案紀錄表1份附卷可參，其於前案
    有期徒刑執行完畢後，5年以內故意再犯本件有期徒刑以上
    之罪，為累犯，應依法加重其刑。
四、原判決對被告予以論科，固非無見。惟海洛因經注射或吸
    入人體後，約百分之80於24小時內自尿中排出，一般而言，
    尿液中能否驗出嗎啡陽性反應與其投與量、投與途徑、採尿
    時間、個人體質及檢測方法之靈敏度有關，國外曾有文獻報
    導注射6毫克之海洛因鹽酸鹽，其代謝物嗎啡之平均可檢出
    時限約為26小時，業經行政院衛生署藥物食品檢驗局於81年
    9月8日以藥檢1字第8114885號函述綦詳。本件被告於98年3
    月8日中午12時54分接受警方詢問，並經警採集尿液送驗，
    鑑驗出被告尿液確有嗎啡陽性反應，是可確信被告於98年3
    月8日中午12時54分採集尿液檢體前約26小時內之某時（往
    前反推約於98年3月7日凌晨），確曾施用海洛因。且被告於
    警詢業已坦承係於98年3月8日上午10時，在仰德大道路邊施
    用海洛因等語（第688號毒偵卷第5頁），被告嗣於偵訊雖改
    稱最後1次係在4、5天前在其桃園住處施用海洛因云云（第
    4016號偵卷第40頁），惟依行政院衛生署上揭函文意旨，被
    告殊無可能於98年3月4日某時施用海洛因，經過4日約96 小
    時後之3月8日中午12時54分為警採尿時，猶能驗出嗎啡陽性
    反應，原判決以被告偵訊之上揭更異之詞認定被告施用海洛
    因之時間為98年3月4日某時，容有誤認。刑事審判之量刑
    ，旨在實現刑罰權之分配正義，故法院對科刑判決之被告量
    刑，應符合罪刑相當原則，使罰當其罪，以契合人民之法律
    感情。此於刑法第57條明定科刑時應審酌一切情狀，尤應注
    意該條所列各款情形，以為科刑輕重之標準。又量刑輕重與
    否，固屬實體法上賦予法院得為自由裁量之事項，惟法院行
    使此項職權時，除應審查被告是否符合法定要件外，仍應受
    比例原則與平等原則等一般法律原則之支配，以期達成客觀
    上之適當性、相當性與必要性之價值要求。若違反比例原則
    、平等原則時，自有濫用裁量權之違法。查被告自83年間起
    ，即有多次施用海洛因之前科紀錄，最近於97年間因施用第
    一級毒品3次，經臺灣桃園地方法院以97年度審訴字第2079
    號、第3417號、第3457號各判處有期徒刑1年確定；復於98
    年間因施用第一級毒品3次，經同法院分別以98年度審訴緝
    字第32、36、37號各判處有期徒刑1年、1年1月、1年1月，
    其後2罪並經定執行刑為有期徒刑1年6月確定，此有本院被
    告前案紀錄表在卷可憑，詎被告仍無法抗拒毒癮，又於98年
    3月8日上午10時許，犯下本件施用第一級毒品之犯行，顯然
    其毒癮甚深，且意志力薄弱，原判決就施用第一級毒品之犯
    行僅量處有期徒刑7月，顯然過輕，其量刑自有違罪刑相當
    原則。從而，檢察官上訴據此指摘原判決不當，為有理由，
    自應由本院撤銷改判。爰審酌被告有如上述之前科資料，素
    行不佳，雖前經施以強制戒治仍無法使其戒斷毒癮，足見其
    缺乏拒用毒品之決心及悔改之意，兼衡被告之生活狀況、品
    行、智識程度、犯罪之動機、目的、手段、所生危害及犯罪
    後之態度等一切情狀，量處如主文第二項所示之刑，以資懲
    儆。
五、扣案內含海洛因殘渣之塑膠袋1個（袋內殘渣量微無法計重
    、析離），係查獲之第一級毒品，應依毒品危害防制條例第
    18條第1項前段規定宣告沒收銷燬。
據上論斷，應依刑事訴訟法第369條第1項前段、第364條、第299
條第1項前段，毒品危害防制條例第10條第1項、第18條第1項前
段，刑法第11條、第47條第1項，判決如主文。
本案經檢察官謝英民到庭執行職務。
中    華    民    國    98    年    9     月    1     日
                  刑事第二庭審判長法  官  洪光燦
                                  法  官  李麗玲
                                  法  官  林恆吉
以上正本證明與原本無異。
如不服本判決，應於收受送達後十日內向本院提出上訴書狀，其
未敘述上訴之理由者並得於提起上訴後十日內向本院補提理由書
（均須按他造當事人之人數附繕本）。「切勿逕送上級法院」。
                                  書記官  陳盈璇
中    華    民    國    98    年    9     月    1     日
附錄論罪科刑之法條：
毒品危害防制條例第10條第1項：
施用第一級毒品者，處6月以上5年以下有期徒刑。


司法院資訊處製作；財團法人民間司法改革基金會備份。
